臺灣高等法院臺南分院刑事判決
上　訴　人　臺灣雲林地方法院檢察署檢察官
被　　　告　甲○○
上列上訴人因被告妨害兵役案件，不服臺灣雲林地方法院96年度
易字第252號中華民國96年7月30日第一審判決（起訴案號：臺灣
雲林地方法院檢察署96年度偵緝字第28號），提起上訴，本院判
決如下：
    主      文
原判決撤銷。
甲○○後備軍人意圖避免教育召集，居住處所遷移，無故不依規
定申報，致使教育召集令無法送達，處有期徒刑參月，如易科罰
金以新台幣壹仟元折算壹日，減為有期徒刑壹月又拾伍日，如易
科罰金以新台幣壹仟元折算壹日
    事      實
一、甲○○係後備軍人，原住雲林縣斗六市○○里○○路119巷
    21號，於民國（下同）95年8月間遷出上開處所無故不依規
    定申報，致戶籍被遷至雲林縣斗六市戶政事務所，使雲林縣
    後備司令部所發指定應於95年10月17日前往雲林縣斗六市○
    ○路228號陸軍砲訓中心營區報到之教育召集令無法送達。
二、案經雲林縣後備指揮部移送臺灣雲林地方法院檢察署檢察官
    聲請簡易判決處刑，經臺灣雲林地方法院改依通常程序審理
    。
　  理　　　由
一、訊據被告甲○○矢口否認意圖避免教育召集遷移居住處所，
    無故不依規定申報之犯行，辯稱：伊退伍到現在總共有搬遷
    過三、四個地方我都有申報，但是這一次屋主不讓我設籍在
    那一邊，所以伊沒有辦法戶藉才留在雲林縣斗六市○○路那
    邊，當伊四月北上工作，不曉得前屋主把我戶籍遷到斗六戶
    政事務所，這個事情發生之後，斗六的警察到我公司找伊，
    也是伊主動去分局詢問究竟是什麼事情，所以伊根本沒有逃
    避兵役之意圖云云。
二、經查：
　(一)上揭犯罪事實，業據被告坦承遷移居住處所未申報等情，而
  　雲林縣後備司令部指定其應於95年10月17日前往雲林縣斗六
    市○○路228號陸軍砲訓中心營區報到之教育召集令無法送
    達，有卷附雲林縣後備司令部列管後備軍人教育召集未到人
    員訪查紀錄表、雲林縣後備司令部妨害兵役案件移送報告書
    、教育召集令影本、團管區司令部列管後備軍人行方不明遷
  　出未報移送法辦年籍表、雲林縣警察局斗六分局函、雲林縣
    警察局斗六分局戶口查察通報單、召集令送達回執在卷可憑
    。
　(二)按刑法第十三條第一項明定：行為人對於構成犯罪之事實，
　　明知並有意使其發生者為故意。同條第二項明定：行為人對
  　於犯罪之事實，預見其發生，而其發生並不違背其本意者，
    以故意論。蓋以認識為犯意之基礎，無認識即無犯意之可言
    ，但不論其為「明知」或「預見」，皆為故意犯主觀上之認
　　識，只是認識之程度強弱有別，行為人有此認識進而有「使
 　 其發生」或「任其發生」之意，則形成犯意，前者為確定故
　　意、直接故意，後者為不確定故意、間接故意。（最高法院
  　九十二年度台上字第六九００號判決意旨參照）。
　(三)本案被告甲○○有居住處所遷移，不依規定申報之行為，雖
  　公訴人未能舉證證明被告有明知並有意使其發生避免召集處
    理而不為申報，無法證明被告有確定故意。但被告為後備軍
    人，已服完兵役，已預見往後仍有教育召集令，須參加教育
    召集，郤將居住處所遷移，不依規定申報，足認被告對教育
    召集令無法送達，仍不違背其本意，被告即有意圖為逃避召
    集處理之不確定故意。
　(四)綜上所述，被告有上開妨害兵役犯行，事證明確，被告雖辯
 　 稱：伊根本沒有逃避兵役之意圖云云，純係卸責之詞，不足
    採信，應予依法論科。
三、核被告甲○○所為，係犯妨害兵役治罪條例第十條第一項第
    三款第三項之罪，應依同條例第六條第一項論科，原審法院
    未詳細調查，並詳為勾稽全案證據調查所得加以審究，即為
    被告甲○○無罪判決諭知，容有未洽，公訴人上訴意旨亦執
    此指摘原判決諭知被告無罪採證不當云云，為有理由，自應
    由本院將原判決撤銷改判。爰審酌被告犯罪之動機、目的、
    手段，其品性、生活狀況、智識程度、犯罪所生之損害，及
    犯罪後態度等一切情狀，量處如主文第二項所示刑，及諭知
    易科罰金之折算標準，以資懲儆。
四、又被告之犯罪時間在96年4月24日以前，其所犯之上開妨害
    兵役罪，合於中華民國96年罪犯減刑條例之條件，依法減其
    刑期二分之一為有期徒刑壹月又拾伍日，併諭知如易科罰金
    ，以新台幣壹仟元折算壹日之標準。
據上論斷，應依刑事訴訟法第三百六十九條第一項前段、第三百
六十四條、第二百九十九條第一項前段，妨害兵役治罪條例第六
條第一項、第十條第一項第三款第三項、刑法第十一條前段、第
四十一條第一項前段，中華民國九十六年罪犯減刑條例第二條第
一項第三款、第七條第一項、第九條，刑法施行法第一條之一，
判決如主文。
本案經檢察官李傳來到庭執行職務。
中　　華　  民　　國　　96　　年　  10　  月    3　   日
                  刑事第五庭  審判長法　官  楊明章
                                    法　官  戴勝利
                                    法　官  顏基典
以上正本證明與原本無異。
不得上訴。
　　　　　　　　　　　　　　　　　　書記官  呂嘉文
中　　華　　民　　國　　96　　年　　10　　月　　3 　　日
【附錄】本判決論罪科刑法條：
妨害兵役治罪條例第10條第1項第3款、第3項
後備軍人意圖避免召集處理有下列行為之一者，處1年以下有期
徒刑、拘役或科新臺幣9萬元以下罰金：
三  居住處所遷移，無故不依規定申報者。
後備軍人犯第1項之罪或國民兵犯前項之罪，致使召集令無法送
達者，以意圖避免召集論；分別依第5條或第6條科刑。
妨害兵役治罪條例第6條第1項
意圖避免教育召集或勤務召集，而有下列行為之一者，處3年以
下有期徒刑：
一  捏造免役、除役、轉役或免除召集原因者。
二  毀傷身體者。
三  拒絕接受召集令者。
四  應受召集，無故逾應召期限二日者。
五  使人頂替本人應召者。
